【裁判字號】    95,台上,7268
【裁判日期】    951228
【裁判案由】    誣告
【裁判全文】
最高法院刑事判決            九十五年度台上字第七二六八號
上  訴  人  甲○○
選任辯護人  武忠森律師
上列上訴人因誣告案件，不服台灣高等法院台中分院中華民國九
十四年十二月二十八日第二審更審判決（九十四年度重上更(二)字
第九一號，起訴案號：台灣台中地方法院檢察署八十六年度偵字
第二三九四四號），提起上訴，本院判決如下：
    主  文
原判決撤銷，發回台灣高等法院台中分院。
    理  由
本件原判決撤銷第一審科刑之判決，改判論處上訴人共同意圖他
人受刑事處分，向該管公務員誣告罪刑，固非無見。
惟查：(一)、按被告、自訴人、告訴人、附帶民事訴訟當事人、代
理人、辯護人、輔佐人或被害人為接受文書之送達，應將其住所
、居所或事務所向法院或檢察官陳明。被害人死亡者，由其配偶
、子女或父母陳明之。如在法院所在地無住所、居所或事務所者
，應陳明以在該地有住所、居所或事務所之人為送達代收人。前
項之陳明，其效力及於同地之各級法院，固經刑事訴訟法第五十
五條定有明文。然依該條項規定，必須係在法院所在地無住所、
居所或事務所者，始有陳明「指定送達代收人」必要。本件上訴
人係設籍並住在台中縣潭子鄉○○路○段一號，此有審判筆錄可
憑（見原審卷第三九頁），雖當日筆錄除記載上址外，同時記載
「住台中縣潭子鄉○○路五一巷二十號送達代收人蔡英美」等情
，然上開指定送達代收之人並非陳明在法院所在地有住、居所或
事務所之人為送達代收人，與前揭規定不符，自不生合法陳明之
效力，對其送達不生視為送達於上訴人本人之效力，本件自仍應
向上訴人之實際上住所即台中縣潭子鄉○○路○段一號送達。乃
原審法院於民國九十四年十二月十四日行最後言詞辯論期日，並
未向上訴人之前開住所地為送達，而只對蔡英美為送達，且亦未
查明蔡英美是否確已將該日審理通知書於審判期日前已實際交付
予上訴人，是上訴人雖未於上開審判期日到庭，其既未經合法傳
喚，依法即不得不待其陳述，逕行判決。原審竟遽為判決，自屬
違法。(二)、被告心神喪失者，應於其回復以前停止審判；又依法
應停止審判而未經停止者，其判決當然違背法令，刑事訴訟法第
二百九十四條第一項、第三百七十九條第九款分別定有明文。本
件原判決論述上訴人雖為精神耗弱之人，但並無心神喪失狀態，
核無停止審判之必要等情，但查本件上訴人之前夫王行儀前曾於
九十四年八月十日原審審判期日到庭，並陳稱上訴人現已患有精
神疾病，不能到庭應訊，原審法院為查明上訴人是否已達心神喪
失可停止訴訟程度，而函請行政院衛生署草屯療養院加以鑑定，
經該院鑑定結果，認「廖女……現實感不佳，注意力不集中精神
渙散，說話音量適中，口語表達不清，幾乎無法切題回答……會
隨著聽幻覺的干擾，在思考方面有明顯妄想，多不合邏輯和脫離
現實的思考，定向感及記憶力均正常，有聽幻覺干擾，會影響廖
女情緒，內容上則圍繞著本案案情及宗教內容，廖女大部分的時
間多沈浸於聽幻覺和妄想內容中，對外在事務的理解判斷能力明
顯受損」、「結論：綜合以上所述廖女之過去生活史、疾病史、
身體檢查、精神狀態檢查及心理評估結果，本院認為廖女現在應
明顯受到精神症狀影響，以致干擾其行為。鑑定認為廖女犯行當
時至少已達精神耗弱之程度。即廖女行為時因精神障礙或其他心
智缺陷，至其辨識行為違法或依其辨識而行為之能力，顯著減低
」等情，有鑑定報告可憑，則上揭鑑定報告所載上訴人之精神狀
態，究竟有無達到心神喪失或僅達精神耗弱並不明確，原判決遽
認上訴人雖為精神耗弱之人，但並無心神喪失狀態，無停止審判
之必要云云，並未敘明其認定之依據，除有理由不備外，兼有調
查職責未盡之違誤。以上或為上訴意旨所指摘，或為本院得依職
權調查之事項，應認原判決仍有撤銷發回更審之原因。
據上論結，應依刑事訴訟法第三百九十七條、第四百零一條，判
決如主文。
中    華    民    國  九十五  年  十二    月  二十八  日
                      最高法院刑事第七庭
                          審判長法官  呂  潮  澤
                                法官  吳  昆  仁
                                法官  孫  增  同
                                法官  趙  文  淵
                                法官  吳      燦
      本件正本證明與原本無異
                                      書  記  官
中    華    民    國  九十六  年    一    月    四    日
                                                    Ｒ


司法院資訊處製作；財團法人民間司法改革基金會備份。
